---
title: "Code R du projet d'analyse des durées de survie"
author: "RAMDÉ Ismaïl et N'DOYE El Hadrami"
date: "`r format(Sys.time(), '%d, %B, %Y')`"
output:
  pdf_document: default
  html_document: default
---


```{r setup, include=FALSE}
knitr::opts_chunk$set(echo = TRUE,message = FALSE, warning = FALSE)
```


# 1. Chargement des Packages
```{r, echo=FALSE}
# Chargement des librairies
library(survival)
library(survminer)
library(ISwR)
library(tidyverse)
```

# 2. Les Données
```{r}
ovarian = ovarian
```
Préparons et visualisons les données avant de modéliser :

## 2.1. Pré-traitement
```{r}
# transformation en facteur
ovarian$rx<-factor(ovarian$rx,levels =c(1,2),labels=c("Traitement A","Traitement B"))
ovarian$resid.ds <- factor(ovarian$resid.ds,levels =c(1,2),labels=c("Toujours Malade","Gueri"))
ovarian$ecog.ps <- factor(ovarian$ecog.ps,levels =c(1,2),labels=c("Bon","moins bon"))

# création d'un nouvelle variable (deces) contenant les morts et les censures
ovarian$deces<-if_else(ovarian$fustat==1,0,1)
ovarian$deces<-factor(ovarian$deces,levels = c(1,0),ordered = TRUE,labels = c("Mort","Censure"))


# Création de différentes classe de la variable age
ovarian = ovarian %>%
  mutate(age_classe = case_when(age <= 39 ~ 'moins de 40',
                           age <= 59 ~ '40-59',
                           age <= 69 ~ '60-69',
                           TRUE ~ '70 ou plus')) %>%
  mutate(age_classe = factor(age_classe,
                        levels = c('moins de 40', '40-59',
                                   '60-69', '70 ou plus'))) 
```

## 2.2. Statistiques descriptives
```{r}
head(ovarian)
```

```{r}
str(ovarian)
```

```{r}
summary(ovarian)
```

```{r}
# Visualisations
a = ggplot(ovarian) + geom_bar(aes(x = age_classe, fill = rx), position = "dodge")+
  labs(title="Etat la maladie/groupe de traitement", x = "Etat maladie")+
  theme(axis.text.x=element_text(angle=50))+
  theme_classic()


b = ggplot(ovarian) +
  geom_boxplot(aes(x= ecog.ps, y = age, fill=rx)) +
  geom_jitter(aes(x= ecog.ps, y = age), col = "red", alpha = 0.3)+
  labs(title="Le score ECOG en fonction de l'âge", x = "Scores")+
  theme_classic()


c = ggplot(ovarian) + geom_bar(aes(x = deces, fill = rx), position = "dodge")+
  labs(title="Les décès / groupe de traitement", x = "décès")+
  theme_classic()

d = ggplot(ovarian) + geom_bar(aes(x = resid.ds, fill = rx), position = "dodge")+
  labs(title="Etat la maladie/groupe de traitement", x = "Etat maladie")+
  theme_classic()

par(mfrow=c(2,2))
ggarrange(a,b,c,d)
```



# 3. Estimation de Kaplan-Meier et tests de comparaison

## 3.1. Donnons le pourcentage d'observation censurées dans le jeu de données
```{r}
# création d'un nouvelle variable (deces) contenant les morts et les censures
ovarian$deces<-if_else(ovarian$fustat==1,0,1)
ovarian$deces<-factor(ovarian$deces,levels = c(1,0),ordered = TRUE,labels = c("Mort","Censure"))
table(ovarian$deces)
```

## 3.2. Donnons la quantité estimée par l'estimateur K-M, son graphique et les estimateurs de quantiles
```{r}
# objet de type Survie
base = Surv(ovarian$futime, ovarian$fustat)
base
# K-M
kaplanM1 <- survfit(base ~ 1, data = ovarian, type = "kaplan-meier")
summary(kaplanM1)
ggsurvplot(kaplanM1,data=ovarian, risk.table = TRUE)
#quantile
quantile(kaplanM1)
```


Le premier quartiles vaut 365, le deuxième (médiane) vaut 638 et le troisième vaut NA.

## 3.3. Estimons la probabilité de survie au moins 200 jours et au plus 600 jours

Probabilité de vivre moins de 200 jours : 1 - 0.846 = 0.154 soit 15.4%

Probabilité de vivre plus de 600 jours : 0.546 soit 54.6%


## 3.4. L'influence des traitements A et B sur la durées de vie des patient
```{r}
kaplanM2 <- survfit(base ~ rx, data = ovarian, type = "kaplan-meier")
ggsurvplot(kaplanM2,data=ovarian, risk.table = TRUE)
```

## 3.5. Proposition de test pour comparer la survie des parients en fonction du traitement
Nous proposons d'utiliser le test du log-rank

**Hypothèses :**

$H_0$ : pas de différence de survie entre les deux groupes étudiés

$H_1$ : différence de survie entre les deux groupes étudiés

On rejettera $H_0$ au seuil $\alpha = 0.05$.

```{r}
# log-rank (Mantel-Haenszel)
survdiff(base~ovarian$rx, rho = 0)
# peto
survdiff(base~ovarian$rx, rho = 1) 
```


## Question 3.6
```{r}
# K-M
kaplanM3 <- survfit(base ~ resid.ds, data = ovarian, type = "kaplan-meier")
summary(kaplanM3)
ggsurvplot(kaplanM3,data=ovarian, risk.table = TRUE)
# Test du log-rank
survdiff(base~ovarian$resid.ds)
```

```{r}
# log-rank (Mantel-Haenszel)
survdiff(base~ovarian$resid.ds, rho = 0)
```



# 4. Modèle de Cox

## 4.1. Modèle de cox permettant d'expliquer la variable temps de survie en fonction de la variable rx
```{r}
ovarian$rx<-relevel(ovarian$rx,ref = "Traitement A")

Cox1 <- coxph(Surv(futime, fustat)~rx, data=ovarian, method="breslow")
summary(Cox1)
```


## Question 4.2
Un rapport de hasards désigne le risque de survenue d'un résultat dans une analyse réalisée à l'aide du modèle de régression de cox. Il s'agit d'un risque relatif (instantané) tenant compte de la durée de présence dans l'étude.

Un risque relatif est le quotient de deux risques (absolus), le risque dans le groupe exposé ou intervention et le risque dans le groupe contrôle. Dans une étude d’intervention, le risque relatif est une estimation de la probabilité que le résultat (par exemple survenue d’un décès) dans le groupe intervention soit autant de fois supérieur (RR > 1) ou inférieur (RR < 1) à celui observé dans le groupe contrôle. 

Pour le traitement B, l'effet diminue pour $\beta_1 < 0$ le risque de décès d'un facteur de $e^{-0.6} = 0.55$. On a donc un risque de décès du groupe de Traitement A qui est de $1/0.55 = 1.81$. Il est 1.81 fois supérieur à celui du groupe de Traitement B.


## Question 4.3
**Cox univariés pour la variable age**
```{r}
Cox2 <- coxph(Surv(futime, fustat)~age_classe, data=ovarian, method="breslow")
summary(Cox2)
```



**Cox univariés pour la variable ecog.ps**
```{r}
Cox3 <- coxph(Surv(futime, fustat)~ecog.ps, data=ovarian, method="breslow")
summary(Cox3)
```



**Effet des deux variable sur la survie des patients**



## Question 4.5
**Le modèle de Cox complet (avec toutes les variables explicatives)**
```{r}
Cox4 <- coxph(Surv(futime, fustat)~age_classe + resid.ds + rx + ecog.ps, data=ovarian, method="breslow")
summary(Cox4)
```




## Question 6
Nous choisissons d'utiliser une méthode une méthode de sélection descendante de variable  pas à pas qui consiste à enlever celle dont la p-valeur est la plus élevée c'est à dire dont la statistique de Wald est la plus faible. On refait tourner le modèle et on recommence jusqu’à obtention de toutes les variables significatives.

Dans le modèle avec toutes les variables explicatives, celles qui à les p-valeurs les plus élevées sont "ecog.ps", "resid.ds" et "rx". Nous les enlevons du modèle.
L'âge est la seule variable selectionnée.



## Question 7
**Hypothèses de modélisation que doit vérifier un modèle de Cox**

- Le rapport des risques instantanés (“hazard rate'' en anglais) de deux patients est indépendant du temps. C'est l'hypothèse des risques proportionnels.

- $log(h(t|Z_{i1},…,Z_{ip}))=log(h_0(t))+\theta_0Zi$. Le logarithme du risque instantané est une fonction linéaire des Zij. C'est l'hypothèse de log-linéarité.



## Question 8
**Implémenter sous R cette validation pour le modèle final**
```{r}
# Modèle final
Cox_selest <- coxph(Surv(futime, fustat)~age_classe, data=ovarian, method="breslow")
summary(Cox_selest)
#par(mfrow=c(2,4))
res = cox.zph(Cox_selest)
res
plot(res,main= "Hypothèse de proportionnalité")
```







